【裁判字號】    95,上易,184
【裁判日期】    950803
【裁判案由】    分割共有物
【裁判全文】
臺灣高等法院臺中分院民事判決         95年度上易字第184號
上  訴  人    玄○○
視同上訴人    黃○○
              亥○○
              宇○○
              地○○
              天○○
              甲ｈ○
              甲ｅ○
              甲ｄ○
              甲ｃ○
              甲ｇ○
              甲ｆ○
              甲Ｃ○（即林阮玉聘之承受訴訟人）
              乙午○（即顧阮玉貞之承受訴訟人）
              乙辰○（即顧阮玉貞之承受訴訟人）
              乙巳○（即顧阮玉貞之承受訴訟人）
              乙卯○（即顧阮玉貞之承受訴訟人）
              ｗ○○
              周ｒ○○
              宙○○
              Ｔ○○（Ｚ000000000）
              乙丑○○○○○
              甲ｂ○○
              癸○
              甲ｓ○
              壬○○
              ｚ○○○
              甲寅○
              Ｓ○○
              ｂ○○
              ｆ○○
              甲戌○
              Ｑ○○
              Ｐ○○
              丁○○○
              ｍ○○
              甲宇○
              甲地○
              ｎ○○
              子○○
              丑○○
              甲己○
              Ｎ○○
              Ｊ○○
              甲Ｘ○○
              ｖ○○
              ｈ○○
              乙○○○
              甲Ｐ○○
              甲卯  ○
              甲Ｓ○（即阮玉梅之承受訴訟人）
              Ｈ○○
              Ｒ○○
              甲辰○
              甲Ｇ○
              甲ｌ○○
              甲ｔ○（兼陳保崑之承受訴訟人）
              甲ｍ○（兼陳保崑之承受訴訟人）
              辛○○○（兼陳保崑之承受訴訟人）
              甲ｎ○○○○○（兼陳保崑之承受訴訟人)
              Ｌ○○
              卯○○
              ｅ○○
              ｄ○○
              ｘ○○
              甲未○○
              Ｕ○○
              Ｋ○○
              ｕ○○
              Ｘ○○
              Ｖ○○
              Ｔ○○（Ｚ000000000）
              甲Ｍ○
              甲午○
              甲亥○
              Ｉ○○
              己○○○
              ｃ○○
              ｙ○○○
              申○○
              甲Ｗ○○
              甲ｊ○
              甲ｉ○○
              甲天○（即阮錦騰之承受訴訟人）
              Ｅ○○
              甲ｖ○（兼黃彩霞之承受訴訟人）
              甲ｕ○（兼黃彩霞之承受訴訟人）
              乙癸○
              乙甲○（兼黃彩霞之承受訴訟人）
              乙乙○（兼黃彩霞之承受訴訟人）
              甲ｚ○（兼黃彩霞之承受訴訟人）
              甲ｘ○（兼黃彩霞之承受訴訟人）
              乙丙○即黃美足（兼黃彩霞之承受訴訟人）
              甲ｙ○（兼黃彩霞之承受訴訟人）
              甲ｗ○（兼黃彩霞之承受訴訟人）
              乙丁○
              乙子○
              許疇輝（甲Ｚ○○之繼承人）
              甲ｏ○
              乙壬○
              甲宙○（即阮世承受訴訟人）
              甲乙○
              甲甲○
              甲丁○
              甲丙○
              甲戊○
              阮璧媚即甲Ｕ○○
              甲巳○
              甲申○
              阮世燿
              戌○○
              Ｃ○○（即阮子超之承受訴訟人）
              Ｆ○○
              甲丑○
              丙○○
              Ｂ○○
              ｈ○○
              Ａ○○
              ａ○○即阮正誠
              甲癸○
              甲庚○
              乙戊○○
              戊○○○
              乙寅○○
              Ｇ○○
              甲辛○
              甲壬○
              甲子○
              Ｚ○○（即阮毓通之承受訴訟人）
              Ｙ○○（即阮毓通之承受訴訟人）
              Ｍ○○○
              辰○○
              ｇ○○
              乙己○（即楊萬來之承受訴訟人）
              楊閔智（即楊萬來之承受訴訟人）
上  一  人
法定代理人    甲Ｏ○
視同上訴人    甲ａ○
              ｏ○○
              甲Ｖ○○
              甲Ｅ○○
              甲ｒ○
              甲ｐ○
              甲ｑ○
              甲ｋ○
              酉○○
              ｉ○○（即阮前承受之訴訟人）
              ｋ○○（即阮前之承受訴訟人）
              ｊ○○（即阮前之承受訴訟人）
              ｑ○○（即阮前之承受訴訟人）
              ｒ○○（即阮前之承受訴訟人）
              ｔ○○（即阮前之承受訴訟人）
              Ｄ○○（即阮鳳翹之承受訴訟人）
              甲酉○（即阮鳳翹之承受訴訟人）
              寅○○（即阮鳳翹之承受訴訟人）
              Ｏ○○（即阮鳳翹之承受訴訟人）
              ｐ○○（即阮鳳翹之承受訴訟人）
              ｌ○○（即阮鳳翹之承受訴訟人）
              ｓ○○（即阮鳳翹之承受訴訟人）
              甲Ｙ○（即潘宗寶之承受訴訟人）
              乙辛○（即潘宗寶之承受訴訟人）
              乙庚○（即潘宗寶之承受訴訟人）
              甲玄○（即林阮玉繡之承受訴訟人）
              甲Ａ○（即林阮玉繡之承受訴訟人）
              甲Ｆ○（即林阮玉聘之承受訴訟人）
              甲Ｂ○（即林阮玉聘之承受訴訟人）
              甲Ｄ○（即林阮玉聘之承受訴訟人）
              甲Ｑ○（即阮玉梅之承受訴訟人）
              甲Ｒ○（即阮玉梅之承受訴訟人）
              甲Ｔ○（即阮玉梅之承受訴訟人）
              午○○（阮芳之承受訴訟人）
              庚○○（即阮芳之承受訴訟人）
              巳○○（即阮芳之承受訴訟人）
              未○○（即阮芳之承受訴訟人）
              甲○○
              甲黃○（即林阮玉繡之承受訴訟人）
              甲Ｎ○（即施阮玉鳳之承受訴訟人）
              甲Ｈ○（即施阮玉鳳之承受訴訟人）
              施育  （即施阮玉鳳之承受訴訟人）
              甲Ｉ○（即施阮玉鳳之承受訴訟人）
              甲Ｊ○（即施阮玉鳳之承受訴訟人）
              甲Ｋ○（即施阮玉鳳之承受訴訟人）
              甲Ｌ○（即施阮玉鳳之承受訴訟人）
被上訴人      Ｗ○○
訴訟代理人    黃秀惠律師
上列當事人間分割共有物事件，上訴人對於中華民國95年3月22
日臺灣彰化地方法院89年度訴字第779號第一審判決提起上訴，
本院判決如下：
    主  文
原判決廢棄，發回臺灣彰化地方法院。
    事實及理由
一、本件分割共有物訴訟標的之法律關係對於共有人必須合一確
    定，屬必要共同訴訟，雖僅上訴人玄○○具狀提起上訴，依
    民事訴訟法第56條之規定，其上訴效力，及於原審同造之全
    體，爰將之併列為本件之視同上訴人。
二、按第一審之訴訟程序有重大之瑕疵者，第二審法院得廢棄原
    判決，而將該事件發回原法院。但以因維持審級制度認為必
    要時為限，且此項判決得不經言詞辯論為之，民事訴訟法第
    451條第1項、第453條規定甚明。次按送達不能依民事訴訟
    法第136、137條規定為之者，得將文書寄存送達地之自治或
    警察機關，寄存送達，自寄存之日起，經10日發生效力；公
    示送達，自將公告或通知書黏貼公告處之日起，其登載公報
    或新聞紙者，自最後登載之日起，經20日發生效力，同法第
    138條第2項、第152條前段亦有明文。又言詞辯論期日，不
    到場之當事人未於相當時期受合法之通知，依同法第385條
    第1項前段、第386條第1款之規定，法院應以裁定駁回到場
    當事人一造辯論而為判決之聲請，並延展辯論期日，若依到
    場當事人之聲請，由其一造辯論而為判決，所踐行之訴訟程
    序即有重大之瑕疵。經查：
    (一)原審法院對於視同上訴人Ａ○○之95年2月22日言詞辯論
      通知書於95年2月7日公告公示送達，另於95年2月14日、2
      月22日分別寄存送達於戶籍地之警察機關（參原審卷第(七)
      宗，第146、149、69、70頁），然公示送達係自公告日起
      經20日發生效力，寄存送達自寄存之日起，亦需經10日始
      發生效力，是原審法院對於視同上訴人Ａ○○95年2月22
      日言詞辯論通知書之公示送達係於95年2月27日生效，寄
      存送達則分別於95年2月24日、95年3月6日始生效力。從
      而，原審法院對於視同上訴人Ａ○○之95年2月22日言詞
      辯論通知書之公示送達與寄存送達均不合法，則Ａ○○於
      原審法院95年2月22日言詞辯論期日未到場（據共有人陳
      稱該人現住居於田中鎮安養院），既係未受合法之通知，
      則被上訴人聲請由其一造辯論而為判決，原審法院未予駁
      回並延展辯論期日，遽依被上訴人之聲請而為一造辯論判
      決，此部分所踐行之訴訟程序即有重大之瑕疵。
    (二)復按訴訟繫屬中為訴訟標的之法律關係，雖移轉於第三人
      ，於訴訟無影響。但第三人如經兩造同意，得聲請代當事
      人承當訴訟。前項但書情形，僅他造不同意者，移轉之當
      事人或第三人得聲請法院以裁定許第三人承當訴訟，民事
      訴訟法第254條第1項、第2項定有明文。查原共有人即視
      同上訴人乙子○、甲Ｚ○○、乙丁○、甲ｏ○於93年8月2
      日，原共有人即視同上訴人甲Ｙ○、乙辛○、乙庚○、乙
      壬○於93年12月15日分別將系爭2筆土地部分應有部分之
      一部移轉登記予第三人ａ○○取得；原共有人即視同上訴
      人ｉ○○、ｋ○○、ｑ○○、ｒ○○、ｔ○○於93年7月
      20日分別將系爭2筆土地應有部分之一部移轉登記予第三
      人ｊ○○取得；原共有人即視同上訴人阮世燿於89年12月
      29日將系爭2筆土地之應有部分移轉登記予第三人阮得晉
      取得；原共有人即視同上訴人庚○○於91年8月1日將系爭
      2筆土地應有部分之一部移轉登記予第三人阮文俊取得；
      原共有人午○○即視同上訴人於91年8月1日將系爭2筆土
      地應有部分之一部移轉登記予第三人阮文瑾取得；原共有
      人即視同上訴人儲億芬、甲○○於93年8月6日，原共有人
      即視同上訴人ｚ○○○、甲寅○、Ｓ○○、ｂ○○、ｆ○
      ○、甲戌○、Ｑ○○、Ｐ○○、丁○○○於93年9月23日
      ，原共有人即視同上訴人ｍ○○、甲宇○、甲地○、ｎ○
      ○、子○○、丑○○、甲己○、Ｎ○○、Ｊ○○、甲Ｘ○
      ○、ｖ○○、ｈ○○、乙○○○、甲Ｐ○○、甲Ｇ○、甲
      ｌ○○、甲ｔ○、甲ｍ○、辛○○○、陳保於93年11月
      16日，原共有人即視同上訴人甲卯  ○、Ｈ○○、Ｒ○○
      、甲辰○、甲Ｓ○、甲Ｑ○、甲Ｒ○、甲Ｔ○於93年10月
      1日，原共有人即視同上訴人Ｅ○○於93年7月26日，原共
      有人即視同上訴人乙子○、甲Ｚ○○、乙丁○、甲ｏ○於
      93年8月2日，原共有人即視同上訴人甲Ｙ○、乙辛○、乙
      庚○、乙壬○於93年12月15日分別將系爭2筆土地應有部
      分或一部移轉登記予第三人甲天○取得；原共有人即視同
      上訴人ｙ○○○於93年6月16日，原共有人即視同上訴人
      申○○於93年6月16日，原共有人即視同上訴人甲Ｗ○○
      、甲ｉ○○於93年5月4日，原共有人即視同上訴人乙子○
      、甲Ｚ○○、乙丁○、甲ｏ○於93年8月2日，原共有人即
      視同上訴人甲Ｙ○、乙辛○、乙庚○、乙壬○於93年12月
      15日分別將系爭2筆土地應有部分之一部移轉登記予第三
      人阮俊賢取得；原共有人即視同上訴人甲ｊ○、ｃ○○於
      93年6月16日，原共有人即視同上訴人ｙ○○○於93年6月
      16日分別將系爭2筆土地應有部分之一部移轉登記予第三
      人阮紳瑋取得；原共有人即視同上訴人ｙ○○○於93年6
      月16日，原共有人即視同上訴人申○○於93年6月16日，
      原共有人即視同上訴人甲Ｗ○○、甲ｉ○○於93年5月4日
      ，原共有人即視同上訴人乙子○、甲Ｚ○○、乙丁○、甲
      ｏ○於93年8月2日分別將系爭2筆土地應有部分之一部移
      轉登記予第三人阮明岳取得；原共有人即視同上訴人ｉ○
      ○、ｋ○○、ｑ○○、ｒ○○、ｔ○○於93年7月20日，
      原共有人即視同上訴人乙子○、甲Ｚ○○、乙丁○、甲ｏ
      ○於93年8月2日，原共有人即視同上訴人甲Ｙ○、乙辛○
      、乙庚○、乙壬○於93年12月15日分別將系爭2筆土地應
      有部分之一部移轉登記予第三人阮泰和取得；原共有人即
      視同上訴人ｉ○○、ｋ○○、ｑ○○、ｒ○○、ｔ○○於
      93年7月20日，原共有人即視同上訴人乙子○、甲Ｚ○○
      、乙丁○、甲ｏ○於93年8月2日分別將系爭2筆土地應有
      部分之一部移轉登記予第三人阮泰祥取得；原共有人即視
      同上訴人甲巳○於93年12月9日將系爭2筆土地之應有部分
      移轉登記予第三人阮冠軍取得；原共有人即視同上訴人甲
      未○○、Ｕ○○、Ｖ○○、Ｔ○○、甲Ｍ○、甲午○、甲
      亥○於93年7月23日，原共有人即視同上訴人乙子○、甲
      Ｚ○○、乙丁○、甲ｏ○於93年8月2日，原共有人即視同
      上訴人甲Ｙ○、乙辛○、乙庚○、乙壬○於93年12月15日
      分別將系爭2筆土地應有部分之一部移轉登記予第三人ｕ
      ○○取得；原共有人即視同上訴人甲未○○、Ｕ○○、Ｖ
      ○○、Ｔ○○、甲Ｍ○、甲午○、甲亥○於93年7月23日
      ，原共有人即視同上訴人乙子○、甲Ｚ○○、乙丁○、甲
      ｏ○於93年8月2日分別將系爭2筆土地應有部分之一部移
      轉登記予第三人Ｘ○○取得；原共有人即視同上訴人乙子
      ○、甲Ｚ○○、乙丁○、甲ｏ○於93年8月2日，原共有人
      即視同上訴人甲Ｙ○、乙辛○、乙庚○、乙壬○於93年12
      月15日分別將系爭2筆土地部分應有部分之一部移轉登記
      予第三人Ｌ○○取得；原共有人即視同上訴人己○○○於
      93年6月16日將系爭2筆土地之應有部分移轉登記予第三人
      ｅ○○取得；原共有人即視同上訴人丙○○於93年8月3日
      將系爭1135地號土地之應有部分移轉登記予第三人洪寶卿
      取得；雖第三人ａ○○、ｊ○○、阮得晉、阮文俊、阮文
      瑾、甲天○、阮俊賢、阮紳瑋、阮明岳、阮泰和、阮泰祥
      、阮冠軍、ｕ○○、Ｘ○○、Ｌ○○、ｅ○○、洪寶卿（
      第三人ａ○○、ｊ○○、ｕ○○、Ｘ○○、Ｌ○○、ｅ○
      ○、甲天○於原審訴訟繫屬中本即為系爭2筆土地共有人
      之一，故業已列為原審被告）均已於94年5月間於原審法
      院具狀聲請承當訴訟（參原審卷第(四)宗），並經被上訴人
      陳明同意，惟此承當訴訟之聲請，尚未得上訴人及其餘視
      同上訴人之同意，與前揭法條所載准以承當訴訟之規定未
      全符合，故視同上訴人乙子○、甲Ｚ○○、乙丁○、甲ｏ
      ○、甲Ｙ○、乙辛○、乙庚○、乙壬○、ｉ○○、ｋ○○
      、ｑ○○、ｒ○○、ｔ○○、申○○、阮世燿、庚○○、
      午○○、儲億芬、甲○○、ｚ○○○、甲寅○、Ｓ○○、
      ｂ○○、ｆ○○、甲戌○、Ｑ○○、Ｐ○○、丁○○○、
      ｍ○○、甲宇○、甲地○、ｎ○○、子○○、丑○○、甲
      己○、Ｎ○○、Ｊ○○、甲Ｘ○○、ｖ○○、ｈ○○、乙
      ○○○、甲Ｐ○○、甲Ｇ○、甲ｌ○○、甲ｔ○、甲ｍ○
      、辛○○○、陳保、甲卯  ○、Ｈ○○、Ｒ○○、甲辰
      ○、甲Ｓ○、甲Ｑ○、甲Ｒ○、甲Ｔ○、Ｅ○○、ｙ○○
      ○、甲Ｗ○○、甲ｉ○○、甲ｊ○、ｃ○○、甲巳○、甲
      未○○、Ｕ○○、Ｖ○○、Ｔ○○、甲Ｍ○、甲午○、甲
      亥○、己○○○、丙○○仍未脫離訴訟繫屬，尚為本件當
      事人。惟原審法院95年2月22日言詞辯論通知書，除寄送
      視同上訴人庚○○、午○○、甲ｔ○、甲ｍ○、辛○○○
      、陳保、甲巳○、丙○○外，原審法院對於上列其餘未
      脫離訴訟繫屬之視同上訴人，並未寄送95年2月22日言詞
      辯論通知書，是渠等未受合法之通知，於該言詞辯論期日
      未到場，則被上訴人聲請由其一造辯論而為判決，原審法
      院未予駁回並延展辯論期日，遽依被上訴人之聲請為一造
      辯論判決，此部分所踐行之訴訟程序亦有重大之瑕疵。
    (三)再按當事人死亡者，訴訟程序在繼承人承受其訴訟以前，
      當然停止。承受訴訟人於得為承受時，應即為承受之聲明
      。他造當事人亦得聲明承受訴訟。當事人不聲明承受訴訟
      時，法院亦得依職權，以裁定命其續行訴訟，民事訴訟法
      第168條、第175條、第178條定有明文。查原審被告甲Ｚ
      ○○業於原審訴訟程序進行中之93年7月2日死亡，有上訴
      人提出之戶籍謄本可稽（參本院卷第69頁），因甲Ｚ○○
      未委任訴訟代理人，原審訴訟程序於其繼承人許疇輝聲明
      承受訴訟或法院依職權以裁定命其繼承人續行訴訟前自應
      當然停止，其繼承人未聲明承受訴訟，對造亦無聲明承受
      訴訟，原審亦未依職權以裁定命其續行訴訟，逕由其餘當
      事人進行訴訟程序，其訴訟程序自有重大瑕疵，基此所為
      之判決，亦屬違背法令。另查視同上訴人ｖ○○似業已死
      亡，有95年7月10日本院訴訟文書不能送達事由報告書可
      稽（附於本院回證卷第2宗內），且有本院調取網路個人
      戶籍基本資料查詢單附卷可稽，倘係同一人而業已死亡，
      則其應承受訴訟之繼承人為何人？案經發回，應併予查明
      。
    (四)綜上，本件第一審之訴訟程序有如前述之重大瑕疵，而視
      同上訴人中除Ｌ○○、Ｉ○○、甲癸○、ｅ○○、ｋ○○
      、ｄ○○於本院審理時曾到庭外，其餘視同上訴人均未曾
      到庭，無從表示是否同意由本院審判，則為維持審級制度
      ，自有將本事件發回原審法院更為裁判之必要。從而，上
      訴人指摘原判決不當，求予廢棄，自有理由。爰將原判決
      廢棄，發回原審法院重新審理，以符法制。
三、據上論結，本件上訴為有理由，依民事訴訟法第451條第1項
    、第453條，判決如主文。
中    華    民    國    95    年    8    月     3     日
                      民事第六庭審判長法  官   林陳松
                                      法  官   鄭金龍
                                      法  官   王重吉
以上正本係照原本作成。
不得上訴。
                                      書記官   紀美鈺
中    華    民    國    95    年    8     月    4     日
                                                      Ｂ


司法院資訊處製作；財團法人民間司法改革基金會備份。
